# 陈老师，请教母公司吸收合并全资子公司会计、税务处理问题

提问人：Peter_an 时间：2014-04-17 14:40:35
陈老师，
请教母公司吸收合并全资子公司会计、税务处理问题：
一集团架构如下：
A持有B集团100%的股份，B分别持有C,D,E公司100%,90%,60%的股份。若A吸收合并B。(C,D,E续存) <1>则在会计上，A对B的长投账面价值与B集团的账面净资产的差额如何体现在吸收合并后的A公司母公司报表中。计入投资收益或资本公司或年初未分配利润（企业会计准则中并未明确母公司吸收合并全资子公司的会计处理）？
<2>吸收合并后，原B公司的资产、负债是否仍以原账面价值计量。
<3>在税务上，上述吸收合并是否属于财税[2009]59号文规定的特殊税务重组，从而免征企业所得税。
多谢陈老师！

回答人：chenyiwei
请参阅《计学撮要 2013 》中的问题解答3-2-11：
问题3-2-11（母公司吸收合并子公司（或清算子公司并接收其全部资产和负债）在个别报表层面和合并报表层面的一般处理原则）
问题： 母公司吸收合并子公司（或清算子公司并接收其全部资产和负债）在个别报表层面和合并报表层面分别如何进行处理？ 背景： A公司吸收合并全资子公司B公司。截至吸收合并完成日，B公司净资产中包含资本公积为749,554.89元。A公司销售给B公司产品净利 10 万且B公司尚未将该标的存货对外销售；B公司销售给A公司产品净利 5 万，且A公司尚未将该标的存货对外销售。 解答： 母公司吸收合并子公司并不是会计意义上的企业合并，而是以子公司净资产的形式收回投资。当母公司吸收合并子公司时，母公司个别报表层面的一般处理原则是： （ 1 ）母公司吸收合并全资子公司，在母公司个别财务报表层面，应于吸收合并完成日，按照该子公司的各项资产、负债在母公司合并报表层面的账面价值（即以母公司原取得对该子公司控制权的购买日的公允价值为基础持续计算的金额，不仅包括可辨认资产和负债，也包括原先在购买日确认的商誉在内）对所取得的子公司各项资产、负债进行初始计量，同时终止确认原有的对该公司的长期股权投资。按上述原则确定的取得该子公司净资产初始确认金额与被终止确认的对该子公司长期股权投资账面价值之间的差额中，属于该子公司的可供出售金融资产公允价值变动等其他综合收益项目的部分，贷记或借记“资本公积——其他资本公积”，其他差额确认为投资收益。 （ 2 ）母公司吸收合并非全资子公司，应视作母公司先取得该子公司的少数股权，将其变为全资子公司后，再按上述原则处理。 本案例中，截至吸收合并日，A公司销售给B公司产品净利 10 万且未对外销售（顺销交易），B公司销售给A公司净利 5 万未对外销售（逆销交易）。根据上述处理原则： （ 1 ）A公司销售给B公司（顺销交易）的标的存货，原先在B公司的账面上，本次通过吸收合并重新回到A公司账面上，该部分存货应按照在A公司的合并报表层面的价值（即原先的内部交易成本）入账。由此导致A公司取得B公司净资产的入账价值小于B公司净资产原账面价值的差额，在吸收合并完成时确认的投资收益中调整。 （ 2 ）B公司销售给A公司的存货（逆销交易）原先（吸收合并之前）即已在A公司的账面上，并非本次通过吸收合并重新获得，本次吸收合并不应改变该部分存货在A公司个别报表层面的计量基础。在吸收合并的账务处理中，对该部分存货及其未实现损益无需进行特殊处理。由此将导致该部分逆销交易的标的存货在A公司个别报表和合并报表层面的计量基础不一致，在合并报表层面应继续延续原先的内部购销业务抵销分录，直至该部分存货被A公司对外出售为止。 对于上述两个方向的内部交易，在A公司的合并报表层面应继续延续原先的合并抵销分录，确保该次母子公司之间的吸收合并事项对A公司的合并报表不产生影响。 （ 3 ）本案例中所涉及的子公司资本公积749,554.89元如果属于其他综合收益性质，则母公司在吸收合并完成后的个别报表中应当继续将其确认为一项其他综合收益性质的资本公积，在“资本公积——其他资本公积”科目核算，直至对应的资产对外处置时，将该项其他综合收益转入当期损益，而不能在吸收合并完成时立即转入投资收益。如果子公司资本公积749,554.89元属于资本溢价等权益性交易形成，则在母公司个别报表中原先应当已经对应地包含于长期股权投资成本中，如该子公司的实收资本与该项资本公积之和与母公司原先的对该子公司的长期股权投资成本有差异的，则差额计入当期损益（投资收益）。
我理解，母公司吸收合并子公司不属于财税[2009]59号文的适用范围，而应当适用《关于企业清算业务企业所得税处理若干问题的通知》（财税[2009]60号）第五条的以下规定进行税务处理： 企业全部资产的可变现价值或交易价格减除清算费用，职工的工资、社会保险费用和法定补偿金，结清清算所得税、以前年度欠税等税款，清偿企业债务，按规定计算可以向所有者分配的剩余资产。
被清算企业的股东分得的剩余资产的金额，其中相当于被清算企业累计未分配利润和累计盈余公积中按该股东所占股份比例计算的部分，应确认为股息所得；剩余资产减除股息所得后的余额，超过或低于股东投资成本的部分，应确认为股东的投资转让所得或损失。
被清算企业的股东从被清算企业分得的资产应按可变现价值或实际交易价格确定计税基础。

提问人：陈文新 时间：2014-04-17 21:02:56
陈老师，学生再请教一个学生毕业论文中遇到的实务问题（学生正在做毕业论文，学校教授们都是搞实证研究的，研究的东西离会计实务很远（我也不是说他们研究的没有价值，实证研究有他的价值，更多体现在验证现行会计准则的实施效果，进而给准则制定提供反馈，但是很难直接指导会计实务），所以教授们也很难指导什么，像您这种精通实务的专家太少见了，而且这么耐心，真是令人敬仰，希望以后能多向您请教，学生还在瑞华实习过呢，哈哈）。杠杆收购中，子公司反向吸收合并母公司，取消母公司法人主体地位，母公司的资产负债由子公司承续，请问此时，该如何进行会计处理？学生思考了一下，以一个简化案例来讨论，假如母公司收购子公司后只有一个资产就是长期股权投资 10 亿元，所有者权益 1 亿元，负债 9 亿元，假设收购后其子公司资产 10 亿元，负债 0 ，所有者权益 10 亿元。此时，子公司吸收合并母公司，其会计分录是怎样的？难道是 借：实收资本——子公司 10 亿元 贷：实收资本——母公司 1 亿元 负债（母公司） 9 亿元 不知道正确否。因为杠杆收购的目的就是为了自己出最少的钱，多借钱，收购企业，收购后取消母公司法人主体地位，由子公司承担母公司的债务，进而实现杠杆收购。所以想请教陈老师，这种情况下，子公司吸收合并母公司该如何进行处理？子公司做了上面分录后，母公司需要做处理吗？非常感谢您的回答。

回答人：chenyiwei
没有接触过此方面的实务问题，请把背景说的更详细一点，包括所讨论的是哪个会计主体层面的处理。